【裁判字號】    97,訴,1616
【裁判日期】    980819
【裁判案由】    分割共有物
【裁判全文】
臺灣士林地方法院民事判決              97年度訴字第1616號
原      告  甲○○
                        6樓
被      告  丑○○
            戌○○
            午○○
            酉○○
            未○○
            申○○
            卯○○
兼上一人
訴訟代理人  癸○○
被      告  丁○○
            寅○○
            丙○○
            辰○○
            巳○○
            乙○○○
            庚○○
            辛○○○
            戊○○
            己○○
            亥○○
            天○○
            子○○
            壬○○
上列當事人間分割共有物事件，本院於民國98年8 月4 日言詞辯
論終結，判決如下：
    主      文
兩造共有坐落臺北縣汐止市○○段社后頂小四０之一六地號土地
（面積三六四平方公尺）准予分割，並將如附圖乙案標示（甲）
部分面積三二八平方公尺，分割由原告單獨取得所有權全部，附
圖乙案標示（乙）部分面積三六平方公尺，應予以變價分割，由
被告按附表「應受分配比例」欄內所示之比例分取變價所得之價
金。
原告應將新臺幣陸仟肆佰肆拾元依附表「應受分配比例」欄所示
之比例給付被告。
訴訟費用由兩造依附表「所有權應有部分比例」欄所示之比例負
擔。
    事實及理由
一、本件被告除戌○○、酉○○、丙○○外，均未於言詞辯論期
    日到場，核無民事訴訟法第386 條各款所列情形，爰依原告
    之聲請，由其一造辯論而為判決。
二、原告起訴主張：兩造共有坐落臺北縣汐止市○○段社后頂小
    段40-16 地號土地（下稱系爭土地），該土地位在原告所有
    門牌號碼臺北縣汐止市○○街7 號房屋門口（下稱系爭房屋
    ），雙方屢生爭議，原告雖曾詢問被告買賣意願，但因渠等
    持份僅1/10，而人數多達22人，整合困難。為此，依據民法
    第823 條、第824 條規定，訴請分割共有物等語，並聲明求
    為判決：系爭土地分割如附圖甲案或乙案所示，被告分得部
    分維持共有。
三、被告戌○○、酉○○、丙○○均以：希望由被告分取附圖乙
    案標示（乙）部分，並予拍賣分割等語置辯，而被告戌○○
    聲明求為判決：原告之訴駁回。被告酉○○、丙○○則聲明
    ：同意分割共有物。至於其被告則未到庭陳述，亦未提出書
    狀為何答辯或聲明。
四、查系爭土地為兩造所共有，各人之所有權應有部分比例如附
    表所示，而該土地現有部分為既成道路占用等情，有土地登
    記謄本，在卷可稽，並經本院現場勘驗屬實，亦有勘驗筆錄
    附卷可按，堪認為真實。
五、茲原告主張依據民法第823 條、第824 條規定訴請分割共有
    物，被告戌○○、酉○○、丙○○則各以前開詞置辯。本院
    判斷如下：
  (一)按「各共有人，除法令另有規定外，得隨時請求分割共有物
    。但因物之使用目的不能分割或契約訂有不分割之期限者，
    不在此限。」，民法第823 條第1 項定有明文。而所謂因物
    之使用目的不能分割，係指共有物繼續供他物之用，而為其
    物之利用所不可缺，或為一權利之行使所不可缺者而言（最
    高法院50年台上字第970 號判例意旨參照）。又「共有物之
    分割，依共有人協議之方法行之。分割之方法不能協議決定
    ，或於協議決定後因消滅時效完成經共有人拒絕履行者，法
    院得因任何共有人之請求，命為下列之分配：一以原物分配
    於各共有人。但各共有人均受原物之分配顯有困難者，得將
    原物分配於部分共有人。二、原物分配顯有困難時，得變賣
    共有物，以價金分配於各共有人；或以原物之一部分分配於
    各共有人，他部分變賣，以價金分配於各共有人。以原物為
    分配時，如共有人中有未受分配，或不能按其應有部分受分
    配者，得以金錢補償之。」，98年1 月23日修正公布民法第
    824 條第2 項、第3 項亦有明文。
  (二)本件原告提起本件訴訟，經本院士林簡易庭以97年度湖調字
    第178 號分割共有物事件行調解程序，惟多數被告均未到，
    顯示兩造關於系爭土地分割事實，確屬難以齊聚協議。而系
    爭土地現雖有部分為既成道路占用，但無證據顯示於兩造間
    曾有保留共有或永久充為道路使用之協議，而既成道路縱有
    公用地役權存在，在法令上或客觀上，亦無因該使用目的而
    必保留共有之問題，此觀之社會上私有土地成為道路而為單
    獨所有者，所在多有，亦當為如斯之判斷。是系爭土地在客
    觀上無因使用目的而不能分割之情事，當事人間亦無不得分
    割之協議存在，則原告依據民法第823 條第1 項前段規定，
    自得訴請分割。
  (三)系爭土地面積為364 平方公尺，由兩造各自享有之所有權應
    有部分則如附表所示，即原告一人之應有部分為9/10，被告
    之所有權應有部分則為1/140 至1/13440 不等，如以原物分
    割，原告固可分得327.6 平方公尺之土地而單獨所有，但各
    被告所能分得單獨所有之土地面積，僅約2.6 平方公尺至0.
    027 平方公尺之間，面積均屬甚微，客觀上無從為符於經濟
    效益之現實利用，如將全部被告之所有權保留共有而分割，
    則被告22人共有土地之總面積亦僅有36.4平方公尺，且被告
    間亦無保持共有之意願，另被告戌○○、酉○○、丙○○復
    均表明希望就其共有部分採取如附圖乙案之分割方式，由被
    告共同分取附圖乙案中之（乙）部分予以變價方式分割，而
    原告就此分割方法亦表示無意見，本院審酌上開土地現況、
    分割後面積是否足為有效之利用與當事人之意願等一切情狀
    ，認以依據民法第824 條第2 項規定，採取如附圖乙案所示
    ，由原告分取其中標示（甲）示、面積328 平方公尺部分，
    而取得單獨所有，以為原物之分割。至被告部分，因原物分
    割有上開困難，故應由渠等分取標示（乙）、面積36平方公
    尺，而以變價方式分割，由被告各按所有權應有部分比例即
    如附表「應受分配比例」欄內所示之比例分取價金之方式予
    以分割為適當。至原告按其應有部分原僅應分得327.6 平方
    公尺，經此判決分割取得328 平方公尺之土地，即超出其應
    有部分多分得0.4 平方公尺部分，則原告應依系爭土地現在
    公告現值每平方公尺1 萬6,100 元換算所得即6,440 元，依
    被告所有權應有部分比例即如附表「應受分配比例」欄所示
    之比例給付被告以為補償。
六、從而，原告主張依據民法第823 條、第824 條規定訴請分割
    共有物，為有理由。惟本院不受當事人聲明之拘束，爰判決
    如主文第1 項、第2 項所示。
七、末查分割共有物具非訟事件之性質，分割共有物之方法，本
    應由法院斟酌何種方式較能增進共有物之經濟效益，並兼顧
    共有人之利益，以決定適當之分割方法，不因何造起訴而有
    不同，故原告請求分割之訴雖有理由，惟關於訴訟費用負擔
    ，當以共有人各按其應有部分比例負擔，方屬事理之平，是
    應依民事訴訟法第80條之1 規定，併諭知訴訟費用之負擔如
    主文第3 項所示。
八、據上論結，原告之訴為有理由，依民事訴訟法第385 條第1
    項前段、第80條之1 判決如主文。
中    華    民    國    98    年    8     月    19    日
                  民事第一庭  法  官  蕭錫証
以上正本證明與原本無異。
如對本判決上訴，應於判決送達後20日內向本院提出上訴狀。
中    華    民    國    98    年    8     月    21    日
                              書記官  林立原


司法院資訊處製作；財團法人民間司法改革基金會備份。
